【裁判字號】    94,簡,642
【裁判日期】    950831
【裁判案由】    公司法
【裁判全文】
臺北高等行政法院判決
                                     94年度簡字第00642號
原      告  甲○○
            乙○○
            丙○○○
共      同
訴訟代理人  楊美玲律師
上  一  人
複 代理 人  林穆弘律師
被      告  經濟部
代  表  人  丁○○部長）住同.
訴訟代理人  洪久嫈
上列當事人間因公司法事件，原告不服行政院中華民國94年5 月
26日院臺訴字第0940084791 號 訴願決定，提起行政訴訟。本院
判決如下：
    主  文
原告之訴駁回。
訴訟費用由原告負擔。
    事實及理由
一、事實概要：緣被告以原告3 人為三德建材工業股份有限公司
    （以下簡稱三德公司）之董事，該公司未於91年度會計年度
    終了，將該年度營業報告書、財務報表及盈餘分派或虧損撥
    補之議案，提請股東常會承認，違反公司法第20條第1 項規
    定，乃依同條第5 項規定，以93年11月12日經商字第093021
    83990 號函（下稱原處分）各處當時三德公司董事長蕭敏男
    、董事陳寶秀及原告3 人罰鍰新臺幣（下同）1 萬元。原告
    3 人不服，提起訴願，經遭駁回，遂提起本件行政訴訟。
二、原告起訴意旨略稱：
  (一)三德公司於91年度會計年度終了後，未召開董事會及股東會
    ，係因前任董事長蕭敏男之故意所致，與原告無關：
  1.按三德公司前任董事長蕭敏男，自其91年1 月4 日任職時起
    ，至93年1 月3 日任期屆滿時止，從未依法召集董事會及股
    東會，致三德公司無從進行相關營業報告、財務報表、盈餘
    分派或虧損撥補等財務資料之編造、送交監察人查核及提請
    股東同意或股東會承認等法定程序，甚且原告等董事及股東
    亦因無從知悉三德公司之營運及業務狀況，更未曾獲得盈餘
    分配，享受公司經營成果，而須向臺灣桃園地方法院對三德
    公司訴請分配股利盈餘，即可得證。
  2.嗣因蕭敏男前開所為嚴重影響三德公司營運及股東權益，三
    德公司前任監察人蕭金龍乃於92年12月29日，依公司法第22
    0 條規定，召開92年度股東臨時會，並於該次股東臨時會中
    ，查核三德公司自86年起至91年止之相關會計表冊。豈料蕭
    敏男不但於是次股東臨時會前，以存證信函告以三德公司並
    無符合公司法第220 條規定，得以監察人名義召開股東臨時
    會之情形，且前任監察人蕭金龍亦無召開是次股東臨時會之
    權限云云；更於是次股東臨時會開會完畢後，由其配偶陳寶
    秀提起撤銷該次股東臨時會會議之訴。又蕭敏男為拖延董事
    改選時間，曾委請律師發函，表明將於93年2 、3 月間召集
    董事會，嗣再擇期召開股東會，然遲至93年6 月，蕭敏男董
    事長任期屆滿已逾5 個月餘，仍未見蕭敏男有何準備召開董
    事會或股東會之舉，顯見蕭敏男根本無意召開董事會或股東
    會。為此，前任監察人蕭金龍乃再次依公司法第220 條規定
    ，訂於93年7 月6 日下午3 時召集股東臨時會，以改選董監
    事。不料蕭敏男竟又於該次股東會召開、董事改選完畢，擬
    開票公佈選舉結果之際，會同臺灣桃園地方法院民事執行處
    送達假處分裁定之執行命令，禁止蕭金龍行使或指派他人代
    行監察人職權。
  3.是以，三德公司於91年度會計年度終了後，始終未曾召開董
    事會及股東會，未依公司法第20條第1 項規定，將營業報告
    書、財務報表及盈餘分派或虧損撥補之議案，提請股東同意
    或股東會承認，全係前董事長蕭敏男之故意不召開所致，被
    告卻處罰原告，顯有違公平正義。
  (二)依公司法第20條、第228條至第230條文義觀之，被告於本件
    顯然擴張解釋公司法第20條第5項「公司負責人」之範圍，
    並逕行套用公司法第8條規定，主張將「董事」併列為公司
    法第20條第5項「公司負責人」之範圍內，於法有悖：
  1.公司法第20條為總則之規定，其第1 項僅規定：「公司每屆
    會計年度終了，應將營業報告書、財務報表及盈餘分派或虧
    損撥補之議案，提請股東同意或股東常會承認。」但同法第
    228 條係針對股份有限公司所為之專章規定，其第1 項則明
    定：「每會計年度終了，董事會應編造左列表冊，於股東常
    會開會30日前交監察人查核：一、營業報告書。二、財務報
    表。三、盈餘分派或虧損撥補之議案。」同法第229 條又規
    定：「董事會所造具之各項表冊與監察人之報告書，應於股
    東常會開會10日前，備置於本公司，股東得隨時查閱，並得
    偕同其所委託之律師或會計師查閱。」同法第230 條第1 項
    復明定：「董事會應將其所造具之各項表冊，提出於股東常
    會請求承認，經股東常會承認後，董事會應將財務報表及盈
    餘分派或虧損撥補之決議，分發各股東。」且關於董事會未
    將財務報表及盈餘分派或虧損撥補之決議，分發各股東者，
    公司法第230 條第4 項更明定僅處罰「代表公司之董事」，
    並未處罰董事會其他董事。
  2.故對比觀察公司法第20條第1項雖規定：「公司每屆會計年
    度終了，應將營業報告書、財務報表及盈餘分派或虧損撥補
    之議案，提請股東同意或股東常會承認。」暨同條第5項：
    「公司負責人違反第1項或第2項規定時，．．．」，但公司
    法第230條第4項既已明定：「代表公司之董事，違反第1項
    規定不為分發者，處新臺幣1 萬元以上5 萬元以下罰鍰。」
    ，可知公司法第230 條之規定，自應優先適用於股份有限公
    司之董事，換言之，公司法第230 條第4 項既只處罰「代表
    公司之董事」，被告即不應將公司法第20條第5 項公司負責
    人範圍，擴張解釋為包括董事會其他董事在內，致使公司法
    第20條第5 項，與第230 條第4 項之適用範圍前後不一，顯
    然於法有誤，至為清楚。
  3.再者，公司法第8 條第1 項雖規定：「本法所稱公司負責人
    ：在無限公司、兩合公司為執行業務或代表公司之股東；在
    有限公司、股份有限公司為董事。」，惟在現行公司法下，
    股份有限公司執行業務之意思表示，屬於董事會之權限（參
    照公司法第202 條），而執行業務之具體執行則由董事長、
    副董事長、常務董事及其他依本法或章程或董事會指定之董
    事擔任（參照公司法第208 條）。是以，該法各該條文中所
    指「負責人」，實應依各該條文規定之具體情況不同，而定
    其所指「負責人」之範圍，不應單純依據上揭規定，認凡具
    有董事身份者，不論其對公司事有無或能否為決定，一律依
    該法第8 條規定，認其係負責人而令其擔負負責人之責任，
    始符責任原則。此觀該法第251 條規定：「公司發行公司債
    經核准後，如發現其申請事項，有違反法令或為虛偽情形時
    ，證券管理機關得撤銷核准（第1 項）。為前項撤銷核准時
    ，未發行者，停止募集；已發行者，即時清償。其因此所發
    生之損害，公司負責人對公司及應募人負連帶賠償責任（第
    2 項）。．．．」等文中所指「負責人」，係指執行董事及
    參與董事會決議而未有紀錄或書面聲明可證其經表示異議之
    董事在內，亦即責令董事負該條所指「負責人」之責任，係
    因該董事就該事項有決定之可能，即可得證（另參照同法第
    13條第5 項、第15條、第167 條第4 項、第259 條、第276
    條規定所指「負責人」亦持相同解釋）。是以，董事會之召
    集既為專屬董事長之權限，而編列並提出營業報告書、財務
    報表及盈餘分派或虧損撥補之議案又屬於董事會之權責，則
    在董事長未依法召集董事會，而公司法又未就此種情形，設
    有補救之規定下，其他董事對於董事長未依法編列並提出營
    業報告書、財務報表及盈餘分派或虧損撥補之議案予股東同
    意或股東會承認之違法行為，又無具體參與之事證下，自不
    應逕依同法第8 條之規定，以其他董事係負責人為由，令其
    等就董事長此等不作為所致之違法行為負責。
  4.又查，公司法第170 條於72年修正時之立法理由已載明：「
    一股東常會，依本法第171 條規定，原則上由董事會召集之
    ，但實際上應由代表公司之董事督促辦理，如逾期不為召集
    ，其責任應由代表公司之董事負之，爰將第3 項『公司負責
    人』改為『代表公司之董事。』，則由股東常會逾期不為召
    集，尚且僅由代表公司之「董事長」負起責任，而不罰及董
    事會之其他董事，可見被告稱「董事長」未召開董事會，其
    他董事應負起督促「董事長」召開之責任，顯係擴張解釋，
    不合法理。
  (三)於本件情形，91年間，蕭敏男身為三德公司之董事長，卻不
    依法召集董事會及股東會，而原告3 人雖為董事，卻無召集
    董事會之權限，則在公司法並未就董事長未依法召集董事會
    時，其他董事是否能夠比照同法第173 條第1 項規定（繼續
    1 年以上，持有已發行股份總數3%以上股份之股東，得以書
    面記明提議事項及理由，請求董事會召集股東臨時會）請求
    召集董事會，或於符合一定條件時，其他董事得自行召集董
    事會之補救規定下，原告3 人對於蕭敏男未依法召集董事會
    及股東會之違法行為，實因無法可管，而無可奈何，自與因
    故意或過失違反公司法第20條第1 項之規定無涉。又原告3
    人已舉證證明自己並無過失，參照司法院釋字第275 號解釋
    意旨，被告自不應處罰原告3 人。按行政罰係指行政機關對
    於人民過去違反行政法上義務之行為所科之處罰。司法院釋
    字第275 號解釋推定過失之釋示，即「應受行政罰之行為，
    僅須違反禁止規定或作為義務，而不以發生損害或危險為其
    要件者，推定為有過失，於行為人不能舉證證明自己無過失
    時，即應受處罰。」這項相當於法律推定而產生舉證責任倒
    置之效果，過度偏袒行政機關。另學者柯芳枝著「公司法論
     (下)」 第307 頁第2 行起，已論及：「惟董事長不為董事
    會之召集時，本法未設補救明文，實屬立法疏漏。」，則被
    告以立法上疏漏，卻科罰無權召集董事會之原告3 人，又未
    指明公司法何一條文可供原告3 人資引為督促董事長召開董
    事會之法條依據，被告逕引司法院釋字第275 號解釋文，謂
    原告3 人未督促董事長召開董事會以決議股東常會之召集，
    在在於法不合。
  (四)又改制前行政法院39年判字第2號判例揭示：「．．．行政
    官署對於人民有所處罰，必須確實證明其違法之事實，倘不
    能確實證明違法事實之存在，其處罰即不能認為合法。」，
    而三德公司於93年10月21日向被告申報之91年度決算書表等
    ，係由何人提出申報？以及該93年10月21日申報書上所勾選
    內容，是否屬實？被告未調查明確，即予處罰原告3 人，亦
    於法不合：
  1.三德公司新任董事長甲○○及董事等人，雖於93年7 月6 日
    當選，但遲至93年11月8 日才獲被告所屬中部辦公室准予登
    記，有三德公司變更登記表在卷足稽。
  2.準此，足徵三德公司新任董事長甲○○在未獲准登記前，根
    本未曾於93年10月21日向被告申報三德公司91年度決算書表
    等。
  3.且該93年10月21日三德公司申報書上之公司大小章明顯不清
    楚，無法辨認出內容，故三德公司該份申報書，以及卷內所
    有決算書表等等資料，究竟從何處而來，得否作為被告行政
    處分之判斷基礎，已有疑問？況倘由三德公司已卸任董事長
    蕭敏男申報，則前任董事長業已卸任，當然無權於93年10月
    21日以三德公司及負責人名義，向被告提出申報，則包括該
    份93年10月21日申報書在內等等決算書表資料等，是否有效
    ，殊滋疑問？
  4.前揭93年10月21日系爭三德公司申報書上，似勾選「4.本公
    司有召開股東常會（或股東同意），惟91年度營業告報書、
    財務報表及盈虧撥補之議案，未提請股東同意或股東常會承
    認。」，但該份申報書上勾選情形，與已卸任董事長蕭敏男
    自91年1 月4 日任職時起，至93年1 月3 日任職屆滿時止，
    從未召集過董事會及股東會之事實，亦有不符。
  5.被告未調查明確，即以該份93年10月21日三德公司申報書等
    資料為據，擴張解釋公司法第20條第5 項規定，認為原告等
    3 人，未督促董事長召開董事會以決議股東常會之召集等等
    ，依上開說明，被告原處分認事用法，顯有違誤，應予撤銷
    。
  (五)被告中部辦公室92年11月7 日經授中字第09232919880 號函
    ，其主旨係記載：「貴公司（指三德公司）申請延期召集92
    年度股東常會乙案，經核違反公司法第170 條第2 項規定，
    本部依公司法第170 條第3 項規定對董事（長）1 人處以新
    臺幣3 萬元罰鍰，並請盡速召集，復請查照。」換言之，被
    告中部辦公室認為三德公司股東常會逾期未為召集，僅只處
    罰代表公司之董事長蕭敏男1 人而已，而不罰及董事會之其
    他董事甲○○、乙○○、蕭郭素貞3 人，且被告中部辦公室
    更請董事長蕭敏男盡速召集，其用法律，未罰及無辜董事。
    詎料，同樣董事長未召集股東常會之基礎事實，被告卻突然
    戶轅易轍，謂原告3 人未督促董事長召開董事會以決議股東
    常會之召集，而處原告3 人各1 萬元罰鍰，被告處置董事長
    未召集股東常會之情形，竟然前後不一，已欠允當。尤以，
    被告迄至目前為止，不僅未明確反駁前揭學者柯芳枝論述：
    「惟董事長不為董事會之召集時，本法未設補救明文，實屬
    立法疏漏」乙節，有何錯誤；被告更未明確指出在我國立法
    上，究竟有何補救明文，可供無辜董事引為救濟方式，否則
    ，若董事長屢屢不為董事會召集，行政機關卻一再不當擴張
    援引公司法第8 條規定，強將董事長不召開董事會之不當行
    為，科處董事會之其他董事罰鍰，又不諭知董事有何救濟之
    道，豈是「依法行政」之現代國家應有之現象。
三、被告答辯意旨略稱：
  (一)按公司法第20條第1 項規定，公司每屆會計年度終了，應將
    營業報告書、財務報表及盈餘分派或虧損撥補之議案，提請
    股東同意或股東常會承認。同法第192 條及第193 條第1 項
    規定，董事係經股東會就有行為能力之人選任，組成董事會
    ，以經營公司業務之人，董事會應依照法令章程及股東會之
    決議執行業務。同法第8 條及第23條規定，在股份有限公司
    ，董事為公司負責人，公司負責人應忠實執行業務並盡善良
    管理人之注意義務。參照司法院釋字第275 號解釋，人民因
    違反法律上義務而應受行政罰之行為，法律無特別規定時，
    雖不以出於故意為必要，仍須以過失為其責任條件。但應受
    行政罰之行為，僅需違反禁止規定或作為義務，而不以發生
    損害或危險為其要件者，推定為有過失，於行為人不能舉證
    證明自己無過失時，即應受處罰。查原告為三德公司董事，
    並未舉證在92年6 月30日以前已盡善良管理人之注意義務督
    促董事長召開董事會以決議股東常會之召集，要難以董事無
    召集董事會之權限，亦無強制董事長召集董事會或自行召集
    之權而解免公司法第20條第5 項罰責之適用，被告爰處原告
    等1 萬元罰鍰，於法尚無不合。
  (二)被告前於93年10月7日以經商字第09302171860號函通知三德
    公司申報91年度決算書表，該公司於93年10月21日由負責人
    蕭敏男具名檢送91年度決算書表向被告申報在案。原告主張
    三德公司於93年7 月6 日改選董監事，董事長蕭敏男卸任，
    改由原告甲○○接任，則蕭敏男93年10月21日申報91年度決
    算書表，是否有效，殊茲疑問乙節，經查三德公司董事長由
    蕭敏男變更為甲○○之董監事變更登記，係於93年11月8 日
    始經被告中部辨公室經授中字第09332995510 號函准予登記
    ，按公司法第12條規定，公司設立登記後，有應登記之事項
    而不登記，或已登記之事項有變更而不為變更之登記者，不
    得以其事項對抗第三人。則被告收受該公司94年10月21日登
    記在案之代表公司負責人蕭敏男申報公司決算書表，並就該
    公司違反公司法第20條第1 項規定之違法事實，處負責人罰
    鍰，並無違誤。
  (三)另按公司法第20條第5項規定：「公司負責人違反第1項或第
    2 項規定時，各處新臺幣1 萬元以上5 萬元以下罰鍰」，本
    項之處罰對象為公司負責人，尚非僅代表公司之董事。
  (四)至原告主張三德公司前任董事長蕭敏男於申報91年度決算書
    表時，謊稱有召開股東會乙節，允屬公司法第170 條規定之
    查處，與本案違反公司法第20條第1 項規定無涉。再者，三
    德公司未召集92年度股東常會乙節，業經被告中部辨公室依
    公司法第170 條第3 項規定，於92年11月7 日以經授權中字
    第09232919880號函對董事長處以罰鍰在案。
四、按「公司每屆會計年度終了，應將營業報告書、財務報表及
    盈餘分派或虧損撥補之議案，提請股東同意或股東常會承認
    。」公司負責人違反第1項規定時，各處1萬元以上5萬元以
    下罰鍰，為公司法第20條第1項及第5項前段所規定。所稱公
    司負責人，依同法第8條第1項規定，在股份有限公司為董事
    。
五、經查：
  (一)本件訴訟標的金額為30,000元，金額在200,000 元以下，依
    行政訴訟法第229 條第2 項、第1 項第3 款規定及司法院92
    年9 月17日院台廳行一字第23681 號令，應適用簡易訴訟程
    序，合先敘明。
  (二)本件原告起訴後，被告之代表人已由何美玥變更為黃營杉再
    變更為丁○○，茲各由新任代表人具狀聲明承受訴訟，核無
    不合，應予准許，先為明。
  (三)查原告3 人為三德公司之董事，該公司91年度營業報告書、
    財務報表及盈虧撥補之議案，未提請股東常會承認之事實，
    為兩造所不爭，復有三德公司變更登記表、三德公司負責人
    敏男所出具之申報書附原處分卷為證，自堪信為真實。被告
    以原處分對三德公司之董事即原告3 人及訴外人蕭敏男、陳
    寶秀各處罰鍰1 萬元，並無不合。又審諸公司法第192 條及
    第193 條第1 項規定，董事係經股東會就有行為能力之股東
    中選任，組成董事會，以經營公司業務之人，董事會應依照
    法令執行業務。公司法第8 條及第23條規定，在股份有限公
    司，董事為公司負責人，公司負責人應盡善良管理人注意義
    務。參諸司法院釋字第275 號解釋，人民違反法律上之義務
    而應受行政罰之行為，法律無特別規定時，雖不以出於故意
    為必要，仍須以過失為責任條件。但應受行政罰之行為，僅
    須違反禁止規定或作為義務，而不以發生損害或危險為其要
    件者，推定為有過失，於不能舉證證明無過失時，即應予處
    罰。查原告3 人既為三德公司董事，依公司法之規定，即為
    公司負責人，自應依法盡善良管理人之注意義務，雖股東常
    會依公司法第170 條規定，係由代表公司之董事負責依法召
    開，然原告等既為公司負責人，對於該代表公司之董事究有
    無依法召開股東常會，其仍有善盡公司負責人善良管理人義
    務，而其等並未舉證證明在92年6 月30日以前，確已盡善良
    管理人之注意義務督促董事長蕭敏男召開董事會以決議股東
    常會之召集，要難以董事無召集董事會之權限，亦無強制董
    事長召集董事會或自行召集之權而解免公司法第20條第5項
    罰責之適用，被告爰處原告3 人各1 萬元罰鍰，於法尚無不
    合。
  (四)次查被告前於93年10月7 日以經商字第09302171860 號函通
    知三德公司申報91年度決算書表，該公司於93年10月21日由
    負責人蕭敏男具名檢送91年度決算書表向被告申報在案。原
    告主張三德公司於93年7 月6 日改選董監事，董事長蕭敏男
    卸任，改由原告甲○○接任，則蕭敏男93年10月21日申報91
    年度決算書表，是否有效，殊茲疑問云云。經查三德公司董
    事長由蕭敏男變更為甲○○之董監事變更登記，係於93 年
    11月8 日始經被告中部辨公室經授中字第09332995510 號函
    准予登記，茲按公司法第12條規定，公司設立登記後，有應
    登記之事項而不登記，或已登記之事項有變更而不為變更之
    登記者，不得以其事項對抗第三人。則被告收受該公司93
    年10月21日登記在案之代表公司負責人蕭敏男申報公司決算
    書表，並就該公司違反公司法第20條第1 項規定之違法事實
    ，處負責人罰鍰，並無違誤，原告以此主張，不足為其有利
    之認定。
  (五)另按公司法第20條第5 項規定：「公司負責人違反第1 項或
    第2 項規定時，各處新臺幣1 萬元以上5 萬元以下罰鍰」，
    本項之處罰對象為公司負責人，乃公司法所明定，故此部分
    處罰對象，尚非僅代表公司之董事。另參諸公司法對於處罰
    公司負責人或代表公司之董事，乃分別予以明文規範之，自
    應各該規定予以處理。因此，本件原告3 人雖非代表公司之
    董事，然既係公司負責人，被告予以裁罰，自屬於法有據。
  (六)至原告主張三德公司前任董事長蕭敏男於申報91年度決算書
    表時，謊稱有召開股東會云云，惟此部分縱認原告主張屬實
    ，亦屬代表公司之董事是否依公司法第170 條規定予以查處
    之問題，與本案係公司負責人是否違反公司法第20條第1 項
    規定無涉。且查，三德公司未召集92年度股東常會乙節，業
    經被告依公司法第170 條第3 項規定，於92年11月7 日以經
    授中字第09232919880 號函對該代表人三德公司之董事長處
    以罰鍰3 萬元在案，亦有該函件附原處分卷可參，惟此與本
    件公司負責人上揭違法部分無關，無從援引為原告有利之認
    定，併此敘明。
六、綜上所述，原處分就對原告各裁處1 萬元罰鍰部分，認事用
    法既無違誤，訴願決定予以維持，即無不合，原告仍執前詞
    及個人主觀之見解，請求撤銷訴願決定及原處分，為無理由
    ，應予駁回。又本件依卷內資料，事證已臻明確，爰不經言
    詞辯論為判決。至兩造其餘之主張及陳述，於本院判決結果
    不生影響，毋庸一一審究，附此敘明。
據上論結，本件原告之訴為無理由，爰依行政訴訟法第233條第1
項、第98條第3項前段，判決如主文。
中    華    民    國    95    年    8     月    31    日
                           第三庭  法  官  陳秀
上為正本係照原本作成。
本件以訴訟事件所涉及之法律見解具有原則性者為限，始得於本
判決送達後20日內向本院提出上訴狀並表明上訴理由，如已於本
判決宣示後送達前提起上訴者，應於判決送達後20日內補具上訴
理由（均按他造人數附繕本），且經最高行政法院許可後方得上
訴。
中    華    民    國    95    年    8     月    31    日
                                   書記官  楊子鋒


司法院資訊處製作；財團法人民間司法改革基金會備份。
